臺灣板橋地方法院民事判決　　　　　　　 96年度訴字第581號
原　　　告　乙○○
訴訟代理人　林福地律師
被　　　告　甲○○
　　　　　　　　　　　　號
訴訟代理人　張致祥律師
上列當事人間請求侵權行為損害賠償事件，經刑事庭移送前來（
96年度交簡附民字第118號），本院於96年12月19日言詞辯論終
結，判決如下：
    主  文
被告應給付原告新台幣玖拾萬參仟肆佰肆拾參元，及民國九十五
年十二月八日起至清償日止，按年息百分之五計算之利息。原告
其餘之訴駁回。
訴訟費用由被告負擔百分之三十五；餘由原告負擔。
    事實及理由
壹、程序上理由
    訴狀送達後，原告不得將原訴變更或追加他訴。但擴張或減
    縮應受判決事項之聲明者，不在此限，民事訴訟法第255條
    第1項第3款、第2項載有明文。原告原起訴聲明請求被告給
    付新台幣（下同）1,254,000元及其法定遲延利息，嗣於96
    年12月19日言詞辯論期日擴張聲明為請求被告給付2,575,
    791 元及其法定遲延利息，為擴張應受判決事項之聲明，核
    無不合，應予准許。
貳、實體上理由
一、原告起訴主張：
  (一)被告於民國（下同）95年4月30日凌晨2時許，駕駛車號F9-3
    336號自用小客車，沿臺北縣中和市○○路往景平路方向行
    駛，行經該路段與板南路交岔路口，本應注意汽車行駛至交
    岔路口，轉彎車應禮讓直行車先行，適原告騎乘車牌號碼
    KEQ-066號普通重型機車沿連城路往中正路方向行經上開交
    岔路口，二車因而發生碰撞，致原告受有左側股骨上髁開放
    性骨折及右腓骨脛骨開放性骨折等傷害，被告涉嫌過失傷害
    罪嫌，業經本院判處拘役40日確定，有本院95年度交簡字第
    1441號刑事判決在卷可按。爰依侵權行為法律關係提起本訴
    ，請求被告負損害賠償之責，茲就損害之項目臚列說明於下
    ：
  1.醫療費用：原告因本件傷害支出之醫療費用新臺幣（下同）
    10,041元。
  2.復健期間之車資：自95年6月6日至95年7月31日止，從雲林
    斗六暫時住所至台大雲林醫院所支出之車資12,000元。
  3.相當於看護費用支出：自95年4月30日至95年5月29日住院期
    間需看護；出院後至少亦有3個月期間需看護，此有亞東醫
    院96年4月3日亞歷字第0966410203號函可證。原告住院及出
    院後復健期間，無法自理生活，由原告之妻辭去工作，看護
    原告，看護費用以每月30,000元計，期間計7個月，合計為
    21萬元。
  4.勞動能力減少之工作損失：
    原告94年度薪資為616,285元，月薪至少50,000元，依上述
    亞東醫院函文所示，手術出院後約需時2至3個月，以待骨折
    復原至可承受體重之強度，自95年5月起至95年11月止，7個
    月完全無法工作，每月薪資50,000元，合計350,000元。又
    自95年9月起至原告依勞基法退休年齡60歲（原告45年3月15
    日生，105年3月15日退休）止，合計111.5個月，原告勞動
    能力至少減少25%，計50,000×111. 5×25%＝1,393,750 元
    。
  5.精神慰撫金：原告大學畢業，與妻育有一子，現就讀國中，
    本有美滿的家庭生活，且擔任合膠工業有限公司業務經理，
    有穩定優渥之工作及收入，正當壯年意氣風發之原告，遭此
    劇變，不僅失去工作，家庭亦陷入愁雲慘霧之中，情何以堪
    ，認以60萬元為適當。
  (二)按臺灣省臺北縣區車輛行車事故鑑定委員會北縣鑑字第9513
    09號鑑定意見，認定兩造同為車禍肇事原因，該鑑定意見書
    係依據原告於臺北縣政府警察局中和分局道路交通事故談話
    紀錄表，該紀錄表於95年4月30日凌晨3時30分製作，距事發
    僅1個多小時，原告遭受撞擊受有兩腿開放性骨折之重大傷
    害，疼痛難當、意識不清，對承辦員警所製作之上開談話紀
    錄表內容毫無印象，該紀錄表內記載原告當時車速60至70公
    里，並非事實，被告自認當時車速10至20公里，卻完全未發
    現對向來車之原告，倘被告車速僅10至20公里，其車輛於撞
    擊後當可立即停止，惟徵諸上開現場圖，被告車輛於撞擊後
    繼續往前且往左方偏斜，駛離撞擊位置。故可知被告當時車
    速絕非如其所言僅10至20公里，以被告當時並未發現原告來
    車及撞擊後並未立即停止之情況，可推知被告車速甚快。
  (三)原告並無與有過失，故原告無須為被告之損害負賠償責任，
    被告主張受有汽車損失90,000元，自無主張抵銷之餘地。
  (四)聲明：被告應給付原告新臺幣2,575,791元，及自本起訴狀
    繕本送達被告之翌日起，按年息5%算之利息。
二、被告抗辯：
  (一)被告於前揭時地準備通過該路口時，原告所騎誠之機車卻高
    速衝撞被告，依現場交通事故現場圖，被告之自小客車自被
    撞擊到停止，其距離不遠，地上無煞車痕，可見被告係時以
    緩慢的速度，時速約10幾公里行進，依臺灣省臺北縣區車輛
    行車事故鑑定委員會北縣鑑字第951309號鑑定意見書鑑定意
    見：被告轉彎車未讓直行車先行；原告超速且未注意車前狀
    況；同為肇事原因，兩造應各負50%之過失責任。
  (二)原告主張復建期間支出之車資，並未提出證據證明。依亞東
    醫院96年4月3日亞歷字第0966410203號函示，原告僅需2至3
    個月便可復原至可承受體重之強度，若為文書工作則可勝任
    ，原告住院期間曾告知其工作性質為國外業務，僅需收發電
    子郵件或電話溝通即可正常工作，原告應僅減少工作損失3
    個月，另依勞基法第43條規定，原告住院之前30日可向公司
    申請半薪病假，且依勞工保險條例第33、35條規定，原告在
    其住院期間另可向勞保局申請投保薪資半薪之普通傷害補助
    費，此部分合計約為原告1個月之薪水，應從其工作損失扣
    除。原告並未舉證證明其妻是否有工作，且須辭職專責照顧
    。倘原告有看護之必要，應以3個月為合理期間，並以每月
    基本工資15,840元計算。原告住院期間被告多次探視，亦協
    助購置手機。被告之妻於6月生產，其公司以口頭告知將於
    產假結束後資遣，對於被告小康之經濟，原告請求精神慰撫
    金，實屬過高。
  (三)被告所駕駛之車輛，因被原告高速撞擊致右前方全毀，修復
    金額甚鉅，經由車主同意已報廢處理，且事發之前，車主曾
    請中古車車行估價，其收購價為9萬元，主張抵銷之。
  (四)聲明：原告之訴駁回。
三、兩造不爭執之事實（見本院卷第153頁，96年5月15日筆錄）
  (一)被告甲○○於民國（下同）95年4 月30日凌晨2 時許，駕駛
    車號F9-3366 號自用小客車，沿臺北縣中和市○○路往景平
    路方向行駛，行經該路段與板南路交岔路口左轉板南路時，
    本應注意汽車行駛至交岔路口，轉彎車應禮讓直行車先行，
    且依當時天候晴、夜間有照明、柏油乾燥無缺陷路面、無障
    礙物、視距良好，無不能注意之情事，竟仍疏於注意，轉彎
    未讓直行車先行，適原告亦騎乘車牌號碼KEQ -066號普通重
    型機車沿連城路往中正路方向超速且未注意車前狀況行經上
    開交岔路口，二車因而發生碰撞，致乙○○受有左側股骨上
    髁開放性骨折及右腓骨脛骨開放性骨折等傷害，被告甲○○
    涉嫌過失傷害罪嫌，業經本院判處拘役40日確定，有本院95
    年度交簡字第1441號刑事判決在卷可按。
  (二)本件車禍經送台灣省台北縣區行車事故鑑定委員會鑑定「甲
    ○○駕駛自用小客車轉彎未讓直行車先行，乙○○駕駛重型
    機車超速且未注意車前狀況，同為肇事原因」，有該委員會
    北縣鑑字第951309附於偵查卷可按（見95年度他字第4751號
    卷第62頁）。
四、本件爭點及本院判斷（見本院卷第153頁，本院96年5月15日
    筆錄）兩造協議爭點如下：
  (一)原告請求醫藥費10,041元、看護費21萬元、減少工作薪資35
    萬元、減少勞動能力1,393,750元、車資12,000元、精神慰
    撫金60萬元是否有理由？
  1.按因故意或過失，不法侵害他人之權利者，負損害賠償責任
    ；又不法侵害他人之身體或健康者，對於被害人因此喪失或
    減少勞動能力或增加生活上之需要時，應負損害賠償責任；
    又不法侵害他人之身體、健康、名譽、自由、信用、隱私、
    貞操或不法侵害其他人格法益而情節重大者，被害人雖非財
    產上之損害，亦得請求賠償相當之金額，民法第184條第1項
    前段、第193條第1項、第195條第1項前段分別定有明文。原
    告得依據前揭規定，請求之金額計算如下：
  (1)原告主張醫藥費支出10,041元部分，業據原告提出臺大醫院
    雲林分院、誠泰醫院出具之醫藥費單據，為被告所不爭，堪
    信為真實。
  (2)看護費部分：親屬代為照顧被害人之起居，固係基於親情，
    但親屬看護所付出之勞力並非不能評價為金錢，雖因二者身
    分關係而免除被害人之支付義務，惟此種基於身分關係之恩
    惠，自不能加惠於加害人。故由親屬看護時雖無現實看護費
    之支付，仍應認被害人受有相當於看護費之損害，得向上訴
    人請求賠償，始符公平原則（最高法院94年度台上字第1543
    號判決意旨參照）。原告因本件車禍受有前揭傷害，於95年
    4月30日起至95年5月29日住院，於95年4月30日進行左股骨
    清創及外側固定手術、右脛骨清創及復位手術，95年5月15
    日進行左股骨外固定器拔除，骨折復位、固定及補骨手術，
    有財團法人徐元智先生醫藥基金會附設亞東紀念醫院（下稱
    亞東醫院）出具之診斷證明書可按（見本院卷第58頁），原
    告總計住院達30日，應需看護之日數為30日，原告之配偶陳
    乃蘭每月薪資所得為3 萬元（有原告提出之扣繳憑單一紙為
    據，見本院卷第89頁），原告請求看護費為3 萬元，應屬有
    據，逾此部份，應予駁回。看護工作需24小時日夜照顧，以
    基本工資計算不符合看護工作之情形，被告抗辯應以基本工
    資計算看護費，及原告配偶陳乃蘭是否辭職照顧原告，無須
    支出看護費用云云，均無可取。
  3.減少勞動能力部分：原告因本件車禍受傷，自95年4月30日
    起至95年5月29日出院，術後需修養3至6個月，有亞東醫院
    出具之診斷證明書可按，依據原告所提出94年1月起至94年
    12月之扣繳憑單（見本院卷第58頁），全年所得有616,285
    元，平均每月收入51,357元，故原告主張每月薪資為5萬元
    應屬可採，原告自95年4月30日受傷而無法工作，需修養達6
    個月，據此計算，減少工作收入為30萬元，原告請求逾此部
    份，應予駁回。
  4.本院函詢台大醫院環境暨職業醫學部鑑定原告減少勞動能力
    之比例，經該院函覆以：原告於95年4 月30日車禍後，經板
    橋亞東醫院骨科診斷為左側股骨上踝開放性骨折，右側腓骨
    脛骨開放性骨折，嗣後經治療至目前已呈穩定狀態，遺存有
    下肢關節運動障害，原告於96年10月30日鑑定工作能力損傷
    鑑定，發現左側膝關節部分僵直以致彎曲角度僅能由15度至
    40 度 （正常為0 至150 度），右側膝關節彎曲角度由0 度
    至100 度（正常為0 至100 度），但原告陳述車禍前與手術
    後關節活動範圍相當，左側髖關節彎曲角度由0 至100 度（
    正常為0 至100 度），右側髖關節彎曲角度0 至100 度（正
    常為0 至100 度），兩側下肢肌力正常，惟下肢平衡能力不
    佳，無法久站與行走（超過20分鐘），易出現左膝關節腫脹
    與左腳無力感，負重能力受上述兩項因素影響而不佳，依據
    行政院勞工委員會公佈之勞工保險殘廢給付標準表，左側膝
    關節之運動障害符合障害向目的143 項「一下肢三大關節中
    有一大關節遺存有顯著運動障害」之殘廢等級第12級，依據
    美國醫學會永久障害評估指引，經計算得知其生理功能損失
    約17% ，依據原告工作內容為「業務員、工作內容包括，外
    出與客戶接洽，貨物生產巡視與檢測，協助出或與交貨（需
    負重），以及出國參展籌備」等，可計算得知原告工作能力
    損失約為25% ，有台大醫院96年12月3 日（96）校附醫密字
    第0960213900號函可按（本院卷第218 頁），，準此，依據
    前開台大醫院之函覆，原告本件車禍而受有減少勞動能力為
    25% ，堪以認定。是原告每年減少勞動能力損失所得請求之
    金額，以年所得60萬元，按百分之25計算，應為15萬元之損
    失【計算公式為：5X12X25%（元以下四捨五入）】，原告係
    45年3 月15日出生，自96年11月1 日起計算至60歲強制退休
    時（105 年3 月15日）止，尚有9.16年之勞動年限，依霍夫
    曼計算法扣除中間利息後，以年別5%複式霍夫曼計算法（第
    一年不扣除中間利息），其計算式為[150000*7.00000000
    （9 年之霍夫曼係數）+150000*0.16* （8.00000000-
    0.00000000）]=000000 0（小數點以下四捨五入），綜上所
    述，原告請求被告賠償減少勞動能力之損害為1,154,846 元
    ，為有理由，應予准許，逾此部分，應予駁回。被告抗辯以
    原告工作情形並未減少勞動能力云云，並未舉證以實其說，
    自難謂可採。
 4.車資部分：原告請求因病在雲林，由雲林之住家至臺大醫院
   雲林分院支出車資12,000元，已提出收據一紙（見本院卷第
   184 頁），未據被告爭執，堪信為真。
 5.精神慰籍金部分：按慰撫金之賠償其核給之標準固與財產上
   損害之計算不同，然非不可斟酌雙方身分資力與加害程度，
   及其他各種情形核定相當之數額，最高法院著有51年台上字
   第223號判例可資參照。本院斟酌原告受有左側股骨上髁開放
   性骨折及右腓骨脛骨開放性骨折等傷害，因車禍住院長達一
   個月，無法再從事原來工作，手術之創痛椎心刺骨，發生車
   禍前擔任於業務經理，車禍受傷前每月薪資約5萬元，育有一
   子，被告為公司專員，每月薪資4萬餘元，已婚，育有一子，
   被告於車禍發生後，已支付部分醫藥費等兩造之身分、地位
   、經濟能力及其他情形，認應以賠償被上訴人30萬元為適當
   。
  6.綜上述，原告得請求之金額為1,806,887 元（10,041+30,
    000 +300,000+1,154,846+12,000+300,000=1,806,887） ，
    為有理由，逾此部份，應予駁回。
   (二)原告是否與有過失？
   1.按行車速度應依標誌或標線之規定，行駛應注意車前狀況
     ，隨時採取必要之安全措施，為道路交通安全規則第93條
     、第94條第3項所明定。本件肇事路段為市區道路，限速40
     公里，有交通道路事故調查報告表可按，原告竟以60至70
     公里之時速行駛，業據原告於警詢時陳述在卷（參見偵查
     卷頁44），並經製作原告筆錄之警員方吉田到庭證述，原
     告係在意識清楚下製作筆錄，當時原告確實自認車速為60
     至70公里，再參酌兩造車輛受損位置，原告係機車車頭受
     損，被告之車輛為右前方受損，應係原告車輛衝撞被告所
     駕駛之車輛，足見，原告竟疏未注意被告之自小客車動向
     ，貿然超速行駛，亦違反前開交通安全規則，對於本件車
     禍之發生，自與有過失，本件送請鑑定，台灣省台北縣區
     省車輛行車事故覆議鑑定委員會亦同此認定，有該委員會
     95年5月29日北縣鑑字第095 5181309號函在卷可按（見95
     年度他字第4751號卷第62頁），從而，被告抗辯原告就本
     件車禍之發生與有過失，應堪採信。
  2.原告請求賠償金額應予核減部分：按損害之發生或擴大，被
    害人與有過失者，法院得減輕賠償金額或免除之，民法第
    217 七條定有明文。經查被告就本件車禍之發生固應負過失
    責任，為被告所不爭執，但原告亦超速行駛，疏於注意車前
    狀況致發生本件車禍，本院因認原告本件車禍之發生應負擔
    百分之50之過失比例。因此，原告所受之損害總計為
    1,806,887 元，經過失相抵後所得請求之金額僅餘903,443
    元【計算公式：1,806,887x50%= 903,443 (元以下四捨五入
  (三)被告以其汽車受損為9萬元主張抵銷是否有理由？
    二人互負債務，而其給付種類相同，並均屆清償期者，各得
    以其債務，與他方之債務，互為抵銷。但依債之性質不能抵
    銷或依當事人之特約不得抵銷者，不在此限。前項特約，不
    得對抗善意第三人，民法第334條載有明文。被告抗辯其汽
    車受損金額為9萬元，與其應負之損害賠償金額抵銷云云，
    然查：被告所駕駛之車輛所有權人為徐兆民，有被告所提出
    之汽車燃料使用費繳納通知書可按，被告並非汽車之所有權
    人，自難以其受損金額與前開損害賠償金額抵銷，且被告僅
    提出車輛估價單一紙，並未舉證汽車實際受損害之金額，亦
    難據此主張抵銷，此部份抗辯委無可採。
 (四)綜上述，原告本於侵權行為之法律關係，請求被告給付原告
   903,443元及自起訴狀繕本送達翌日起即96年12月8日至清償
   日止之法定遲延利息，洵屬正當，應予准許，逾此部分之請
   求，則屬無據，應予駁回。
四、本件事證已明，兩造其餘攻擊防禦方法及爭點，核與本件判
    決結果無涉，爰不一一論述。被告聲請向財政部國稅局中和
    稽徵所函調陳乃蘭95年度之綜合所得稅資料，以證明陳乃蘭
    是否因此辭職照顧原告情形，然依據前揭最高法院94年度台
    上字第1543號判決意旨，由親屬看護時雖無現實看護費之支
    付，仍應認被害人受有相當於看護費之損害，得向被告請求
    賠償，始符公平，自無再行函查之必要。又被告聲請向台灣
    大學醫學院附設雲林分院函調原告之病歷，以查明原告下肢
    骨折復原之情形，然被告已就骨折復原後之情形，於前揭時
    日聲請向臺大醫院鑑定勞動能力減損之情形，核無再行調查
    被告於臺大醫院雲林分院因本件車禍骨折尚在就醫治療之情
    形，此部份聲請應予駁回。
五、結論：原告之訴為一部有理由，一部無理由，依民事訴訟法
    第79條但書，判決如主文。
中　　華　　民　　國　　96　　年　　12　　月　　28　　日
                  民事第三庭    法　官　徐玉玲
以上正本係照原本作成
如對本判決上訴，須於判決送達後20日內向本院提出上訴狀
中　　華　　民　　國　　96　　年　　12　　月　　28　　日
                    　　　　　　書記官　翁子婷
